【裁判字號】    99,台上,1357
【裁判日期】    990311
【裁判案由】    妨害性自主
【裁判全文】
最高法院刑事判決            九十九年度台上字第一三五七號
上  訴  人  甲○○
選任辯護人  劉紀翔律師
上列上訴人因妨害性自主案件，不服台灣高等法院中華民國九十
六年十二月二十五日第二審判決（九十五年度上訴字第四六六三
號，起訴案號：台灣板橋地方法院檢察署九十五年度偵字第六三
０五號），提起上訴，本院判決如下：
    主  文
上訴駁回。
    理  由
按刑事訴訟法第三百七十七條規定，上訴於第三審法院，非以判
決違背法令為理由，不得為之。是提起第三審上訴，應以原判決
違背法令為理由，係屬法定要件。如果上訴理由書狀並未依據卷
內訴訟資料，具體指摘原判決不適用何種法則或如何適用不當，
或所指摘原判決違法情事，顯與法律規定得為第三審上訴理由之
違法情形，不相適合時，均應認其上訴為違背法律上之程式，予
以駁回。本件上訴意旨略以：(一)、現行刑法第二百二十五條有關
乘機性交罪、第九十一條之一有關強制治療等規定，係於民國九
十四年二月二日修正公布，自九十五年七月一日起施行，原判決
認定上訴人甲○○犯罪之時間，為九十四年八月三十日，原則上
自應適用上訴人行為時之法律，即修正前刑法規定。乃原判決竟
謂修正後之內容，對於上訴人而言，並無有利或不利之影響，自
無適用刑法第二條第一項規定比較新舊法適用之問題，而適用上
訴人行為後之法律，即現行刑法之規定處罰，於法尚有未合。(二)
、原判決認定告訴人Ａ女（姓名年籍詳卷）於凌晨二、三點就寢
，則至上訴人於當天上午十時以後，對Ａ女性侵止，Ａ女至少已
睡七、八個小時，衡諸一般生活經驗，一個年輕、健康、已睡眠
七、八小時之女子，如何會在被性侵過程中，仍因十分疲累，以
致始終意識昏沈，不能抗拒？原判決未闡釋明晰，遽依Ａ女之陳
述，而認定Ａ女當時不能抗拒，與一般生活經驗相違。(三)、依國
立○○大學醫學院附設醫院九十六年一月十六日校附醫秘字第09
60201163號函內容，縱認Ａ女所服藥物，係第一代抗組織胺有副
作用之藥物，亦僅會引起嗜睡，而不會產生意識不清或失去意識
情形。該函顯不足為Ａ女服用上訴人所給治療過敏性鼻炎藥丸後
，因藥效發作，以致意識昏沈而不能抗拒之證明。原判決未說明
認定Ａ女上開意識昏沈，已達不能抗拒所憑之證據及理由，遽為
上訴人不利之判決，顯違採證法則及有理由不備之違法。(四)、上
訴人在原審以Ａ女於當天下午，仍依約到藥局幫忙上訴人看顧藥
局，作為上訴人未性侵Ａ女之證明，原判決未予採納，未說明理
由，殊有不當。(五)、Ａ女於偵查中，經檢察官訊以：「被告（指
上訴人）稱係性交易，意見？」時，答稱：「他（指上訴人）對
我作完後，就丟下一句話說會拿錢給你。」等語，足見雙方在行
為當時確有提及錢之事。上訴人辯稱係性交易，非無證據佐證，
原審未予查究清楚，不無可議。(六)、Ａ女指稱上訴人有給伊服用
藥物，與卷附行政院國軍退除役官兵輔導委員會○○○○總醫院
函之意見不符，原審未予查明市面上究竟有無該項足以使人意識
昏沈而不能抗拒之治療過敏性鼻炎藥丸，遽以Ａ女之陳述，作為
科刑基礎，尚嫌速斷云云。惟查原判決撤銷第一審不當之判決，
改判論處上訴人對於女子利用其熟睡，不能抗拒而為性交罪刑。
已詳敘認定犯罪事實之依據及憑以認定之理由，並對上訴人辯稱
：當日係因Ａ女向伊表示缺錢，伊同意給予Ａ女新台幣（下同）
五萬元，經Ａ女同意後，始與Ａ女發生性行為，Ａ女先前亦曾自
願與伊進行性交易，伊有給付過Ａ女金錢云云。辯護人主張：依
Ａ女警詢證稱不清楚與上訴人發生過幾次性行為之回答，可知Ａ
女與上訴人至少發生過一次以上之性行為，故上訴人稱Ａ女係本
次性行為後，一時沒有拿到上訴人同意給付之款項，心生不滿，
始提出告訴，應認確有其事，且依內政部警政署刑事警察局之鑑
定結果，無法證明Ａ女所稱服用藥物一事，自無從證明上訴人有
提供藥物予Ａ女服用，並致Ａ女不能抗拒之情形，再依行政院國
軍退除役官兵輔導委員會○○○○總醫院之函文內容可知，Ａ女
所稱於當日十時許，服用上訴人所提供之藥丸後，即神智不清，
並於當日十一時三十分許至十二時間，清醒起床後，自行騎乘機
車回家之指訴與事實不符。又Ａ女於警詢、偵查及原審之指訴，
有多處不一，自無從據以為上訴人不利之認定云云，如何不足採
取；Ａ女先後證述內容雖略有歧異，如何難因而認其證述均不可
採信；Ａ女如何確有服用上訴人交付之治療過敏性鼻炎之藥丸，
以致意識昏沈而不能抗拒及其如何只有發生如起訴書所載一次性
行為；上開○○○○總醫院函，如何無足資為有利上訴人之認定
；均已依據卷內資料予以指駁及說明。從形式上觀察，原判決並
無任何違背法令之處。查九十五年七月一日施行之刑法第二百二
十五條第一項規定，與修正前規定，僅屬文字變更，並未涉及構
成要件與法定刑之變更，自非刑法第二條第一項所稱之法律變更
，無新舊法比較問題，原判決適用裁判時法，並無不符。又有關
刑法第九十一條之一強制治療規定，原判決已為新舊法比較，並
說明應適用行為時法，上訴意旨謂原判決適用裁判時法，尚乏依
據。而Ａ女當日下午前往上訴人經營之藥局，係與其小表姊會面
，哭訴遭性侵害之事，再依建議，向警方提出告訴，原判決已予
說明，並非前往幫上訴人看顧藥局。至Ａ女於檢察官訊問對上訴
人所稱係性交易，有何意見時，縱答稱：上訴人當時丟下一句話
，說會拿錢給伊等語，亦不能證明伊同意與上訴人為性交易，不
足為上訴人有利之認定，原判決未予說明，於判決無影響，不得
執為適法上訴第三審之理由。上訴意旨置原判決之論敘於不顧，
仍執陳詞為事實上之爭辯，並對原審採證認事之職權行使及於判
決無影響事項，任意指摘，難謂已符合首揭法定上訴要件，其上
訴違背法律上之程式，應予駁回。
據上論結，應依刑事訴訟法第三百九十五條前段，判決如主文。
中    華    民    國  九十九  年    三    月   十一   日
                      最高法院刑事第二庭
                          審判長法官  莊  登  照
                                法官  陳  世  淙
                                法官  徐  昌  錦
                                法官  許  錦  印
                                法官  吳      燦
本件正本證明與原本無異
                                      書  記  官
中    華    民    國  九十九  年    三    月   十六   日
                                                      Q

司法院資訊處製作；財團法人民間司法改革基金會備份。
